臺灣南投地方法院民事判決
110年度訴字第158號
原      告  王昱琳  
被      告  王榮顯  
兼
訴訟代理人  王啟煙  
上列當事人間請求拆除地上物返還土地事件，本院於民國110年1
1月17日言詞辯論終結，判決如下：
    主      文
被告王榮顯、王啟煙應將如附圖即南投縣竹山地政事務所複丈日
期一百一十年四月十五日、同年月三十日土地複丈成果圖所示編
號甲、面積七三點六四平方公尺之建物、窗台及編號乙、面積零
點七一平方公尺之水塔拆除，並將該部分土地返還原告。
訴訟費用由被告連帶負擔。
本判決第一項得假執行，但被告如以新臺幣參萬壹仟貳佰貳拾柒
元為原告預供擔保，得免為假執行。　
    事實及理由
一、原告主張略以：原告所有坐落南投縣○○鎮○○○段00000地號土
    地（下稱系爭土地）為原告所有，系爭土地如南投縣竹山地
    政事務所（下稱竹山地政）複丈日期110年4月15日、30日土
    地複丈成果圖（下稱附圖）所示編號甲、面積73.64平方公
    尺之建物、窗台及編號乙、面積0.71平方公尺之水塔（與前
    開建物、窗台合稱系爭地上物）部分土地，遭被告王榮顯、
    王啟煙以共有之門牌號碼南投縣○○鎮○○路000○0號房屋（下
    稱系爭房屋）、水塔占有使用，被告並無占有之合法權源，
    爰依民法第767條第1項規定提起本件訴訟等語。並聲明：如
    主文第1、2項所示。
二、被告王榮顯、王啟煙抗辯略以：系爭土地係源自日據時代之
    竹山大坑頂林中心崙林地（下稱中心崙林地）而來，中心崙
    林地原為10餘位農戶共同管理，並出租予當地100餘戶農戶
    耕種居住，原告之祖先即訴外人林萬貫僅為中心崙林地管理
    人，並出名登記前開土地，則系爭土地源自中心崙土地判決
    分割而來，原告即無取得系爭土地所有權；又林萬貫基於中
    心崙林地管理人地位，將中心崙林地出租訴外人即被告祖父
    王居保使用，王居保及其子、被告之父即訴外人王水金均有
    按年繳納地租予林萬貫，被告繼承王居保對中心崙林地之承
    租權，即對於系爭土地亦具有租賃權，而具有占有系爭土地
    之合法權源，則原告未能合法終止租賃契約，即無從請求被
    告將系爭地上物拆除返還該部分土地；再依光復前民間習俗
    ，於承租土地建築房屋居住甚為常見，林萬貫將中心崙林地
    出租予王居保，其至王居保住處即系爭房屋收租時即輕易察
    覺系爭房屋存在，故應有默示同意被告王居保興建系爭房屋
    之意，依民法第796條第1、2項規定，原告不得請求被告拆
    除，僅能將占用部分土地出售予被告等語。並均聲明：原告
    之訴駁回。
三、本院之判斷：
　㈠按所有人對於無權占有或侵奪其所有物者，得請求返還之；
    對於妨害其所有權者，得請求除去之，民法第767條第1項前
    段、中段定有明文。又借名登記契約，乃當事人約定一方將
    自己之財產以他方名義登記，而仍由自己管理、使用、處分
    ，他方允就該財產為出名登記之契約。出名人與借名人間應
    有借名登記之意思表示合致，始能成立借名登記契約；而主
    張借名登記者，應就該借名登記之事實負舉證責任（最高法
    院108年度台上字第618號、103年度台上字第621號判決意旨
    參照）。再以無權占有為原因，請求返還所有物之訴，被告
    對原告就其物有所有權存在之事實無爭執，而僅以非無權占
    有為抗辯者，原告於被告無權占有之事實，無舉證責任。換
    言之，被告應就其取得占有，係有正當權源之事實證明之。
    如不能證明，則應認原告之請求為有理由。且無權占有，並
    不以故意或過失為要件，茍無正當權源而占用他人之不動產
    ，即負有返還之義務（最高法院72年度台上字第1552號、73
    年度台上字第2950號判決意旨參照）。末按土地所有人建築
    房屋非因故意或重大過失逾越地界者，鄰地所有人如知其越
    界而不即提出異議，不得請求移去或變更其房屋，民法第79
    6條第1項本文定有明文。所謂知其越界，而不即提出異議，
    不得請求移去或變更其建築物，係指鄰地所有人於土地被越
    界建築當時明知而不即時反對，不得於事後請求拆除建築物
    而言（最高法院81年度台上字第938號判決意旨參照）；而
    主張鄰地所有人知其越界而不即提出異議者，應就此項事實
    負舉證之責任（最高法院83年度台上字605號判決意旨參照
    ）。
  ㈡經查：
　⒈系爭土地係分割自南投縣○○鎮○○○段000地號土地（下稱416地
    號土地），後於民國109年3月23日以判決共有物分割為原因
    ，登記為原告所有，416地號土地重測前為大坑段大坑小段2
    05-11地號土地（下稱205-11地號土地）乙節，有系爭土地
    第一類謄本、416地號土地第二類謄本在卷可參（見本院卷
    一第19頁、第137頁）；而被告共有之系爭地上物坐落於系
    爭土地，其位置、面積如附圖所示乙節，未經被告爭執，且
    經本院函囑竹山地政派員會同兩造於110年4月15日履勘現場
    查明屬實，並製有勘驗測量筆錄、現場照片、附圖在卷足憑
    （見本院卷一第231頁至第234頁、第235頁至第237頁、第24
    3頁至245頁），先予敘明。　　
　⒉被告固以共有地總會議事錄（下稱議事錄），抗辯：系爭土
    地非原告或其祖先所有，僅係借名登記至原告先祖名下，當
    時係因臺灣總督府為解決竹林事件民怨，將三菱造紙株事會
    10分之1林地、面積約70多台甲土地，歸還竹山鎮頂林里居
    民共同管理，而成立大坑頂林里共有土地處理委員會，並推
    選地方士紳擔任共同管理人，系爭土地仍有里民所有等等。
    然依被告舉證之議事錄形式記載內容觀之，係於昭和8年（
    民國22年）召集會議所為之會議紀錄，距今已逾80年，該次
    會議內容縱認係真實，亦僅為民國22年間之「大坑頂林中心
    崙共有地」之當時情形，對嗣後即該次會議後迄今之土地所
    有權轉讓或繼承等情形，尚無從自前開議事錄知悉，故能否
    以民國22年間之議事錄認定系爭土地現仍為借名登記法律關
    係，容有疑問；且於議事錄之「關係役員署名者（共有者及
    監事）」項下列載之土地名冊，僅見竹山郡竹山庄大坑字頂
    林53番地、60番地、竹山庄大坑字大坑295番地、258番地、
    221番地、44番地、18番地、竹山庄大坑中心崙10番地、16
    番地、竹山庄大坑44番地、241番地等土地，並無記載系爭
    土地前分割之416地號土地之重測前地號即205-11地號土地
    （見本院卷一第91頁至第92頁），或於上記載前開各筆土地
    有借名登記至原告先祖或林萬貫名下情形。是被告前揭舉證
    實不足以證明其等前開抗辯真實。系爭土地現登記於原告名
    下，已如前述；原告主張系爭土地為其所有，即屬可採。
　⒊關於被告共有之系爭地上物有無合法占有系爭土地之權源乙
    節，固經被告舉證證人林雄章、收據、承租人名簿暨內頁（
    下稱承租人名冊）、大坑頂林里共同土地管理處承耕權利之
    竹木混合林及地上物讓渡契約（下稱讓渡契約）為證。然林
    雄章於本院具結證述以：議事錄係由其保管，由其提供與被
    告影印，其係根據205-11地號土地所有權人組成之管理委員
    會留下來之證據即議事錄、承租名冊，認定被告為205-11地
    號土地承租人，該筆土地係於大正期間被日本政府徵收，林
    農一再請願、訴願後，日本總督府在7000多甲中撥出10分之
    1土地還給竹山鎮各村里，當時叫做保甲，因為保甲沒有法
    人資格，無法登記土地，所以由各村里推派代表登記，本來
    保甲地就變成私有地，205-11地號土地為其中1筆，經過100
    多年運作，出租給被告之祖父，原告之外祖父之堂兄弟林萬
    貫則為前開土地管理人，管理人手下有1名書記許書記，是
    民國84年間許書記過世後，其與幾位較為瞭解此事之人前去
    取回議事錄及出租人名冊，翻閱許久之後才瞭解土地來龍去
    脈，其有將租賃契約交予被告，村里土地總共有40幾筆，無
    法一一列舉，系爭土地有包含於內，依據其所保管資料，最
    後1次被告先祖向原告先祖承租土地之時間應係在日據時期
    ，其本身為中興大學地政系畢業，相關內容其有詢問地方耆
    老，其沒有代理原告先祖向被告先祖收受租金，該任務為許
    書記之任務，其認為原告先祖、被告先祖間租賃契約仍存續
    未終止，係因其有部分土地也是向林萬貫承租，如果產物要
    採收，要去林萬貫處經過批准，再轉送南投縣政府才可以採
    收，因為許書記一直有收取租金、辦理林產物採收及申請，
    所以其認為租賃契約仍存續等語（見本院卷二第24頁至第28
    頁）。堪認林雄章並未親自見聞召開議事錄會議過程或協助
    林萬貫辦理205-11地號土地管理、出租乙事之人，其係自片
    段、零散之文書資料，自行解讀、推測兩造先祖於205-11地
    號土地存有租賃法律關係，而非就親自見聞事項為陳述，其
    證言是否真實可採，即有疑問。而觀之被告舉證之收據資料
    ，僅有記載收據、繳納地點暨數額字樣，其中有記載土地所
    在地者，亦僅記載「大坑」、「面積6分8釐6毛7系」2字（
    見本院卷一第155頁至第193頁），實無從認定係繳納205-11
    地號即重測後之416地號土地之租金；再被告舉證承租人名
    冊列載之承租土地，已明確記載係自205-11地號土地分割之
    竹山鎮大坑段大坑小段205-31地號、由林三國轉讓過戶、持
    分面積4,514之土地（見本院卷二第73頁）；上開記載內容
    ，核與讓渡契約記載契約標的為「竹山鎮大坑段搭坑小段第
    貳零伍之參拾壹地號竹木混合林面積零甲九分參厘貳毛九系
    之中持份零甲四分五厘壹毛四系及持分面積地上所有地上物
    （相思樹、桂竹、蔴竹、杉仔、干仔檳榔樹等）全部」乙節
    相允。縱認前開資料真實，亦僅屬被告之祖父或可能曾與林
    萬貫間，就坐落南投縣○○鎮○○段○○○段000000地號土地存有
    租賃關係，而與205-11地號即重測後之416地號土地、系爭
    土地均無關。是本院依前開資料，認林雄章前開推測之證述
    ，已與前開被告舉證之文書資料不相符合，而難作為被告有
    利之認定。從而，被告所舉證據，均不足以認定其祖先王居
    保或王水金有承租205-11地號土地耕作或建屋之情形，則其
    等抗辯因其等因繼承關係，就系爭土地有租賃權而有占有權
    源等等，即無依據。
　⒋再被告抗辯系爭房屋為王居保興建，由其等繼承取得所有權
    ，及系爭地上物之水塔為其等所有乙節，未經原告爭執，被
    告前開抗辯，應堪信為真實。然就系爭房屋部分占用系爭土
    地乙節，被告雖抗辯有越界建築情形而得依民法第796條第2
    項規定請求原告出售等等，但關於適用第796條第2項之前提
    為鄰地所有人合於第796條第1項者，則關於被告抗辯系爭房
    屋建築時，系爭土地或416地號土地所有權人知其越界而不
    為異議乙節，僅以因王居保就205-11地號即重測後416地號
    土地土地有租賃權，出租人即默示同意等等置辯，然王居保
    或王水金均無就205-11地號土地即重測後416地號土地有租
    賃權，已如前述，被告亦無再就其等前開抗辯再為舉證證明
    ，是被告顯然未能證明其祖父興建系爭房屋有民法第796條
    第1項規定情形。再系爭地上物之水塔並非房屋，依前開法
    條規定內容，亦無民法第796條第1項適用之餘地。故被告抗
    辯依越界建築規定，原告不得請求拆除系爭地上物並返還占
    有土地等等，亦不足採。
四、綜上所述，被告所有之系爭地上物就系爭土地無合法占有權
    源，且無民法第796條第1項規定情形，已如前述。原告為系
    爭土地所有權人，其基於所有權之圓滿行使，依民法第767
    條第1項前段、中段規定，請求被告拆除其等共有之系爭地
    上物並返還該部分土地予原告，為有理由，應予准許。本判
    決原告勝訴部分，其所命給付之金額未逾500,000元（系爭
    地上物占用面積74.35平方公尺×系爭土地公告現值240元＝31
    ,227元），應適用民事訴訟法第389條第1項第5款之規定，
    依職權宣告假執行；原告聲請願供擔保請准宣告假執行，核
    無必要；並依同法第392條第2項之規定，依職權宣告被告供
    相當擔保後亦得免為假執行。
五、本件事證已臻明確，兩造其餘攻擊防禦及證據調查，均與本
    案之判斷不生影響，爰毋庸一一審酌論列，併此敘明。
六、訴訟費用負擔之依據：民事訴訟法第85條第2項。
中　　華　　民　　國　　110 　年　　12　　月　　29　　日
                            民事第二庭法　官　劉玉媛
以上正本係照原本作成。
如對本判決上訴，須於判決送達後20日內向本院提出上訴狀。
如委任律師提起上訴者，應一併繳納上訴審裁判費。
中　　華　　民　　國　　110 　年　　12　　月　　29　　日
                                      書記官  潘湘惠